【裁判字號】    99,交聲更,38
【裁判日期】    990630
【裁判案由】    交管條例聲異
【裁判全文】
臺灣板橋地方法院交通事件裁定        99年度交聲更字第38號
原處分機關  交通部公路總局臺北區監理所板橋監理站
異  議  人  甲○○
即受處分人
上列受處分人因違反道路交通管理處罰條例案件，對於交通部公
路總局臺北區監理所板橋監理站中華民國（下同）94年11月9 日
所為之板監裁字裁41-C00000000號處分聲明異議，本院於99年3
月31日以99年度交聲字第665 號裁定後，異議人不服，提起抗告
，經臺灣高等法院於99年5 月21日以99年度交抗字第1189號裁定
將原裁定撤銷，發回本院，本院更為裁定如下：
    主  文
原處分撤銷。
    理  由
一、原處分機關以：異議人即受處分人甲○○所有之車牌號碼IU
    B-609 號普通重機車，有於民國（下同）91年12月24日晚間
    8 時40分許，在臺北縣中和市○○街與信義街交岔路口，為
    臺北縣政府警察局中和分局南勢派出所員警以該車有「牌照
    吊扣期間行駛（駕駛自述禁駛）」之違規事實，填製臺北縣
    政府警察局北縣警交字第C00000000 號舉發違反道路交通管
    理事件通知單當場舉發，並以在場之前述普通重機車駕駛人
    即舉發單所載「游勝傑」之人為如上違規事實當場舉發之被
    通知人，且由該「游勝傑」之人簽收前開舉發單。案經移請
    原處分機關即交通部公路總局臺北區監理所板橋監理站辦理
    ，原處分機關憑依原舉發單位移送之舉發單，認違規屬實，
    惟因該車曾另於91年3 月15日，因違反道路交通管理處罰條
    例第21條第1 項第1 款「未領有駕駛執照駕車」（第ABV071
    456 號違規單），致當場被扣留車輛號牌，且遲至95年5 月
    11日始繳納罰鍰結案（號牌始領回），原處分機關乃逕予變
    更適用修正前道路交通管理處罰條例第12條第1 項第7 款規
    定，復逕以異議人為應受裁罰之受處分人，而於94年11月9
    日作成板監裁字裁41-C00000000號裁決書，處異議人新臺幣
    （下同）8,700 元，併依同條例第12條第2 項規定，吊銷牌
    照。前述裁決，經原處分機關向異議人於受有如上裁罰時之
    住所地「臺北縣中和市○○街115 巷10號」【本院按：核與
    異議人陳明之現在居住處所相同】為郵務送達，94年11月10
    日經與異議人共住上址之同居人游重慶簽收；嗣原處分機關
    以第0000000000號（發文日期：98年11月20日，發文字號：
    000000000 ），全案移請法務部行政執行署板橋行政執行處
    辦理。
二、異議人聲明不服意旨則稱：本案既有違規者游勝傑親筆簽認
    違規事實，為何還轉罰車主即異議人？再異議人從未知情有
    此違規等語；又其於不服本院99年3 月31日原裁定所示，向
    臺灣高等法院提起抗告時，仍陳以：本案有違規人游勝傑親
    筆簽認違規事實，自不能轉罰車主即異議人，況其自始均不
    知悉有此一違規，如今以其未按期繳納罰鍰而轉送法院強制
    執行加倍罰鍰，其有不服等語。
三、本件為臺灣高等法院以99年度交抗字第1189號裁定撤銷發回
    ，其意旨略謂：按違反道路交通管理處罰條例之行為人，未
    依規定自動繳納罰鍰或未依規定到案聽候裁決，處罰機關固
    得適用違反道路交通管理事件統一裁罰標準及處理細則第44
    條第1 項規定而依該處理細則附件之統一裁罰標準表，對行
    為人逕行裁決，惟該條項規定乃必以行為人經合法收受舉發
    通知單後，無正當理由未依該舉發通知單上所載應到案日期
    繳納罰鍰或到案聽候裁決時，方有適用，易言之，如行為人
    未能合法收受舉發通知單之送達，即難認處罰機關可對行為
    人為逕行裁決。查本案受處分人甲○○所有之車號IUB-609
    號普通重機車違規車輛，固有於91年12月24日晚間8 時40分
    許，因違反道路交通管理處罰條例之違規事實，為警當場攔
    停舉發，惟攔停當時受處分人甲○○並未在場，而係由違規
    車輛駕駛人即游勝傑簽收前開舉發通知單，有舉發通知單在
    卷可按（詳原審卷第6 頁），足證本件舉發通知單並未合法
    送達於本件受處分人甲○○，而舉發手續是否完成，應以舉
    發之意思表示送達於受處分人為要件。稽查本件員警掣製舉
    發違反道路交通管理事件通知單既未經合法送達，自難謂完
    成舉發之程序，則本件舉發單之送達，已與違反道路交通管
    理事件統一裁罰基準及處理細則第11條第1 項第2 款規定舉
    發之法定要式不合，是本件舉發程序之適法性，仍有再予研
    求查明之必要，自應由本院將原裁定撤銷，發回原審法院更
    為適當裁定等語。
四、經查：
(一)、按汽車有已領有號牌而未懸掛之違規，汽車所有人應受行政
    裁處罰鍰之不利處分，徵諸道路交通管理處罰條例第12條第
    1 項第7 款規定，甚明。因據上述，足悉前揭規定所指違反
    法律上義務而應受行政罰之對象，係已領有自己所有之汽車
    號牌而未依規定懸掛在汽車之「汽車所有人」，無訛。
(二)、本件異議人甲○○所有之車牌號碼IUB-609 號普通重機車，
    有於旨開時、地，為警當場攔查並填單舉發如上違規事實，
    嗣經原處分機關以該車曾另於91年3 月15日，有因違反道路
    交通管理處罰條例第21條第1 項第1 款「未領有駕駛執照駕
    車」（第ABV071456 號違規單），致當場被扣留車輛號牌，
    而該車之所有人即異議人遲至95年5 月11日始繳納罰鍰結案
    （號牌始領回），乃逕行變更適用道路交通管理處罰條例第
    12條第1 項第7 款規定，復以異議人為應受裁罰之受處分人
    ，而作成本案裁決。衡諸原處分機關於94年11月9 日最初裁
    處時，以及異議人就首開違規事實所受之交通裁罰，表示不
    服並提起聲明異議，為本院前於99年3 月17日繫屬以99年度
    交聲字第665 號辦理，嗣其不服原裁定，向第2 審管轄之臺
    灣高等法院提起抗告，99年5 月21日為該院以99年度交抗字
    第1189號裁定撤銷並發回本院另行處理，再據本院於99年6
    月8 日以99年度交聲更字第38號一案辦理，其間，就原處分
    機關認定本案應適用道路交通管理處罰條例第12條第1 項第
    7 款規定，均未有修正更異。是據上述，足悉違反道路交通
    管理處罰條例第12條第1 項第7 款所定「汽車已領有號牌而
    未懸掛」之法律上義務而應受行政裁處罰鍰之不利處分者，
    皆係指明為「汽車所有人」，當無疑義。
(三)、惟按道路交通管理處罰條例所規定罰鍰、吊扣（銷）駕駛執
    照或汽（機）車牌照等處罰，係交通監理主管機關基於行政
    機關地位，對行為人違反秩序行為之裁罰性行政處分（司法
    院大法官釋字第418 號解釋理由書參照），質言之，此係行
    政機關（交通監理主管機關）就行為人違反該條例規定行政
    法上義務之特定具體事件（交通違規）所為之行政行為，且
    對外直接發生公法上之法律效果。故交通違規裁罰處分，既
    為行政罰之一種，且具有行政處分性質，是以，監理機關對
    行為人之交通違規予以裁罰，除依行政罰法第1 條前段規定
    適用行政罰法外，該裁罰處分之作成，並應符合行政程序法
    第95條所定行政處分要件，亦即作成行政裁罰，若法規另有
    要式規定者，自應依該法規所定要式為之，並應遵循行政法
    上之一般法律原理原則，始得謂為一合法有效之行政裁罰處
    分。
(四)、而按處理違反道路交通管理事件之程序及統一裁罰基準，依
    本細則之規定辦理，違反道路交通管理事件統一裁罰基準及
    處理細則（下稱統一裁罰基準及處理細則）第2 條第1 項定
    有明文，是統一裁罰基準及處理細則可謂係違反道路交通管
    理事件程序之法定要式，有關違反道路交通管理事件之處理
    ，應依統一裁罰基準及處理細則為之，始為合法有效。再按
    違反道路交通管理事件之舉發程序，依違反道路交通管理事
    件統一裁罰基準及處理細則第11條第1 項規定，係為「當場
    舉發」與「逕行舉發」二類；而依法執行交通稽查勤務之人
    員，於舉發行為人有違反道路交通管理處罰條例之情形予以
    逕行舉發時，應依下列法定程序為之：該舉發違反道路交通
    管理事件通知單應按已查明之資料，填註車牌號碼、車輛種
    類、車主姓名及地址，並於通知單上方空白處加註逕行舉發
    之文字後，由舉發單位送達被通知人。第次，處理違反道路
    交通管理事件，有關文書送達之程序，依行政程序法之規定
    ；送達由郵政機關送達者，以一般郵遞方式為之，以郵務人
    員為送達人，並準用依民事訴訟法施行法第3 條訂定之郵政
    機關送達訴訟文書實施辦法。是舉發單位填製舉發單逕行舉
    發交通違規，應依行政程序法第72條、第73條之規定，對被
    通知之受處分人住居所、事務所或營業所為郵寄送達或補充
    、留置送達；如有不能向應受送達人之住居所、事務所、營
    業所或就業處所為之，或有於應送達處所不獲會晤應受送達
    人，亦不能將文書付與有辨別事理能力之同居人、受僱人或
    應送達處所之接收郵件人員之情形者，得依該法第74條規定
    為寄存送達；若有該法第78條第1 項各款所示情形之一，舉
    發機關可依申請或依職權為公示送達。準此，有關違反道路
    交通管理事件文書，倘若非已依上揭送達規定，向應受通知
    之受處分人為送達者，則受處分人未能合法收受舉發通知單
    ，自無從認定其已經受有合法通知而逕行裁決。況且，行政
    機關所為公法上有特定相對人之意思表示或意思通知，除法
    律另有特別規定外，其以非對話方式為之者，應以達到相對
    人時生效；所謂「達到」，係指使相對人立於可瞭解之狀態
    為已足（最高行政法院68年度判字第838 號裁判要旨參照）
    。又，行政程序法就行政機關所為有特定相對人之書面行政
    處分或行政行為之送達，應依該法第67條至第91條規定為之
    ；至該法第110 條第1 項明定：「書面之行政處分自送達相
    對人及已知之利害關係人起；書面以外之行政處分自以其他
    適當方法通知或使其知悉時起，依送達、通知或使知悉之內
    容對其發生效力」。復按交通違規行為之舉發，依道路交通
    管理處罰條例第9 條規定，受舉發人於接悉該舉發通知單後
    15日內得不經裁決，逕依同條例第92條第3 項之罰鍰基準，
    向指定處所繳納罰鍰結案，其性質屬於舉發單位所為有特定
    相對人之書面行政處分，甚明。從而，依前揭各規定，該機
    關應將書面（舉發通知單）送達於被舉發之受通知人，或使
    其達於可瞭解該舉發通知單內容之狀態，方可認定該機關業
    已依法踐行舉發程序並發生效力。
(五)、承繼前旨，本件原處分機關認定異議人甲○○所有之車牌號
    碼IUB-609 號普通重機車，於91年12月24日晚間8 時40分許
    ，在臺北縣中和市○○街與信義街交岔路口，有首開所陳違
    規事實一情，係以原舉發單位即臺北縣政府警察局中和分局
    南勢派出所91年12月24日北縣警交字第C00000000 號舉發單
    移送聯1 紙（參本院99年度交聲665 號卷第6 頁）為其憑據
    。然而，依上開舉發通知單所示，可知原舉發員警係發現如
    上普通重機車有前述違規情節，始當場攔停並予填單舉發；
    其次，觀諸旨開違規事實所憑舉發單記載事項，可知異議人
    甲○○所有之上開普通重機車為警依法填單告發時，該舉發
    單「駕駛人（或行為人）姓名」欄係載明為「游勝傑」，且
    經警當場交付該舉發單而收受之人，亦簽署其姓名為「游勝
    傑」。準此，核究原舉發單位執勤員警所為上揭交通違規事
    件舉發程序，本件舉發單所指違規行為人與合法收受上開交
    通違規舉發通知之人，均係該署名「游勝傑」者，顯非異議
    人甲○○；至於異議人姓名、地址等事項，僅係記明於該舉
    發通知單內「車主姓名」、「車主地址」各欄而已，故而，
    異議人自非原舉發單位依交通違規事件舉發程序當場舉發所
    指有首揭違規事實之被通知人。則異議人就本案交通違規事
    件之舉發，是否已受合法送達，此一事項攸關本案交通違規
    裁罰程序之完備與否，原處分機關自宜再予調查究明之必要
    。
(六)、第次，首開違反道路交通管理事件經原處分機關受理後，倘
    若認有舉發錯誤或要件欠缺者，依統一裁罰基準及處理細則
    第33條規定，如係可補正或尚待查明者，應退回原舉發單位
    查明補正後依法處理；如其錯誤屬實且無可補正者，則由原
    處分機關依權責簽結，並將簽結之理由，連同該事件有關文
    件書函請原舉發單位之上級機關查究。詎原處分機關就本案
    舉發交通違規一事，未再予詳查釐清異議人是否確實受有合
    法通知，僅依憑舉發單位移請辦理之舉發單移送聯，即逕以
    異議人甲○○為前開交通違規應受處分之人而作出本案裁罰
    ，是自原處分機關作成如上裁處之歷程為縱向觀察，足認原
    處分機關有未依法規所定要式作成行政處分之違誤，且此一
    違誤係屬重大，蓋因依據行政程序法第95條規定，行政處分
    ，如法規另有要式之規定者，應依該要式規定為之，對於違
    反道路交通管理事件之裁罰程序，前開規定自應有其適用；
    而違反道路交通管理事件之程序，應依統一裁罰基準及處理
    細則規定辦理，業如前述。第次，道路監理主管機關就受處
    分人有違反行政法上義務之交通違規，於作出裁罰前，其調
    查事實、證據，以至認定受處分人是否為舉發所指交通違規
    之人，暨其有無經舉發之交通違規行為等之程序，均屬該管
    機關職權上之行政行為，司法機關本不得強加干涉，然該管
    機關於辦理違反道路交通管理事件程序，仍應依法規所定之
    要式、即統一裁罰基準及處理細則相關規定為之。本件原處
    分機關在作成交通裁罰前，未依統一裁罰基準及處理細則第
    33條規定辦理，即逕自變更認定以異議人甲○○為本件「汽
    車已領有號牌而未懸掛」之應受處分對象，復未予調查究明
    異議人甲○○是否為首開違規事實而受有合法舉發通知之人
    。據上，原處分機關未依法規所定要式作成本案交通裁罰處
    分，已見有違誤，且此一違誤，對異議人甲○○因此受有旨
    揭交通裁罰而令其為憲法所保障之財產利益所致侵害程度，
    自屬重大。
(七)、綜前所論，原處分機關未及詳究異議人是否受有本案交通違
    規之合法舉發通知，即逕行變更認定旨開違規事實之應受處
    分人為異議人甲○○，並以異議人未依限繳納罰鍰及到案聽
    候裁決，因而裁處異議人罰鍰8,700 元，原處分機關顯有不
    依法規所定要式作成裁罰之重大違誤情形存在。原處分機關
    所為之94年11月9 日板監裁字裁41-C00000000號裁決，既有
    如上重大且明顯之疵議，已難予維持，應由本院將原處分撤
    銷，發回原處分機關另為適法處理。
五、據上論斷，應依道路交通案件處理辦法第20條，裁定如主文
    。
中    華    民    國    99    年    6     月    30    日
                        交通法庭法  官  黎錦福
上列正本證明與原本無異。
如不服本裁定，應於裁定送達後5 日內敘明抗告理由，向本院提
出抗告狀。
                                書記官  蔡麗春
中    華    民    國    99    年    6     月    30    日

司法院資訊處製作；財團法人民間司法改革基金會備份。
